臺灣高等法院臺中分院民事判決　　　　100年度上易字第360號
上　訴　人　李年生
送達代收人　劉家伶
訴訟代理人　吳聖欽律師
被　上訴人　李文隆
訴訟代理人　許博堯律師
上列當事人間請求移轉所有權登記事件，上訴人對於中華民國10
0年8月9日臺灣臺中地方法院第一審判決（100年度訴字第331號
）提起上訴，本院於100年10月18日言詞辯論終結，茲判決如下
：
    主  文
上訴駁回。
第二審訴訟費用由上訴人負擔。
    事實及理由
一、上訴人主張：(一)兩造為兄弟，兩造之父李添進於民國73年
    間，規劃在其生前將所有坐落於台中縣清水鎮○○段下湳子
    小段382地號土地移轉至兩造名下，並於該土地上興建一幢
    房屋，房屋設計一樓室內無隔間，二樓以上為左、右兩棟雙
    併各有獨自出入口，俾日後由兩造各分得土地1/2、房屋一
    樓共同使用，二樓以上各分一棟。斯時因系爭土地地目登記
    為田地，依農業發展條例規定非自耕農不得登記為所有權人
    ，而兩造僅被上訴人已取得自耕農身分，李添進乃以贈與名
    義，暫時將系爭土地登記於被上訴人名下，俾以被上訴人名
    義申請於系爭土地上興建房屋，門牌號碼編定為清水鎮○○
    路507巷15號，是系爭房地1/2屬伊應得之部分，係借名登記
    被上訴人名下。嗣兩造將系爭房屋1樓內部以磚牆區隔為二
    ，經兩造之母李陳玉主持，於84年12月12日協議分家，約明
    系爭房地由兩造各取得一幢所有權，中山路489-5、489-6號
    房地則由兩造各分得一幢使用權，李陳玉則保留所有權，當
    日經抽籤後，伊分得系爭房屋右棟、489-6號房地之使用權
    ，被上訴人則分得系爭房屋左棟、489-5號房地之使用權。
    同日，兩造另又各自分配若干田地、農業機械等。其後，兩
    造即遵從分家協議，各自居住使用489-6、489-5號房地。嗣
    法令開放非自耕農取得農地所有權，伊為免系爭房地登記歸
    屬不明，若留待兩造子女處理將更難以釐清，乃屢次催促被
    上訴人將伊就系爭房地之應有部分1/2移轉登記予伊，惟，
    被上訴人均置之不理，並於調解程序時，以李陳玉之中山路
    2幢房屋應拿出來分配為藉口，堅拒將系爭房地1/2移轉予伊
    ，致調解不成立，伊不得已而提起本件訴訟。參照最高法院
    98年台上字第76號、第900號（按應係第990號）判決意旨，
    借名登記法律關係類推適用委任之規定，是伊自得隨時終止
    借名登記契約，而伊既已多次催促被上訴人移轉所有權，顯
    已為終止借名登記契約之意思表示，是被上訴人自應將系爭
    房地應有部分1/2返還予伊。(二)又參照原審法院99年度重
    訴字第350號判決意旨，可知在法令未開放非自耕農取得農
    地之前，非不能以借名登記方式，借用自耕農名義，將農地
    登記其名下，俟將來法令限制解除後再行移轉登記，是被上
    訴人辯稱73年間因伊未具自耕能力，且當時禁止將農地移轉
    為共有，故該借名登記契約屬於無效云云，即無可採。(三)
    又就上開84年12月12日分家協議：1.伊否認被上訴人所稱係
    約定以被上訴人所有系爭房地1/2所有權交換李陳玉名下489
    -5號房地云云，中山路2棟房地係李陳玉所有，分家時僅劃
    分使用權，所有權仍由李陳玉保留。果若當時李陳玉承諾移
    轉489-5號房屋予被上訴人，何以李陳玉迄未移轉登記給被
    上訴人？又不論當日係分配中山路房地之所有權或使用權，
    就系爭房地，僅係一併抽籤決定兩造各得左右哪一棟，並未
    變動兩造間借名登記契約之效果。再既有該分家協議，則伊
    向被上訴人請求系爭房地應有部分1/2自無誤，若伊要489-6
    號房地始應向兩造母親請求。2.退而言之，489-5號房屋並
    非伊所有，伊無權移轉登記給被上訴人，是參照最高法院59
    年台上字第850號判例意旨，被上訴人主張移轉系爭房地1/2
    與受讓登記489-5號房地得主張同時履行抗辯云云，顯非有
    理。3.又上開分家協議，內容除包括系爭房地所有權、中山
    路2棟房地使用權外，亦包括其他耕地、農業機具之分配等
    ，自不能以李陳玉於兩造涉訟後另提協調方案，而認該協議
    得因被上訴人或李陳玉之單方意思，不經伊同意而得以解除
    其中一部分（即關於系爭房地兩造各分得1/2）。系爭房地
    既非李陳玉所贈與，則李陳玉並無就系爭房地提出新分配方
    法之權利。(四)又李添進為興建系爭房屋而於75年間向土地
    銀行所為貸款，係由伊經營家中農機生意之收入，按月繳付
    本息至77年11月全部清償完畢，是被上訴人辯稱該貸款本息
    均由其負責清償，實一派胡言，其當時甫滿20歲，又在服役
    ，根本無能力繳付貸款；且可見系爭房地非全然單純由李添
    進所贈與。(五)又兩造在84年分家之前，伊、被上訴人之寢
    室各在489-5號3樓、489-6號3樓，於分家後，伊、被上訴人
    各搬至489-6號、489-5號居住，嗣被上訴人雖於88年後，連
    同其家屬遷至系爭房屋左棟居住，惟，仍將許多物品放置於
    489-5號，亦保有該戶鑰匙，迄今不時進出該戶，即仍有該
    戶之使用權，伊則至今仍不得自由進出使用該戶。至兩造之
    母李陳玉則原與伊同住489-6號，俟被上訴人起居重心移出
    489-5號後，李陳玉則主動改住489-5號以便早晚為祖先牌位
    燒香並照看該屋，惟三餐仍係至489-6號用餐。李陳玉於原
    審就被上訴人有無使用489-5號房地之陳述，或因年歲已大
    、時間較久，而與實際情形不符。(六)又被上訴人並未依民
    法第227條之2規定主張因情事變更而增減給付，原審逕於判
    決中援引該規定，於法不合；況本件亦無任何情事變更可言
    等情，爰依終止借名登記契約後之返還請求權提起本件訴訟
    ，聲明求為命被上訴人應將系爭房地所有權應有部分各1/2
    移轉登記予伊之判決。
二、被上訴人則以：(一)伊否認兩造就系爭房地有成立借名登記
    契約。系爭土地係兩造之父李添進生前即贈與伊，而系爭房
    屋，則係由伊向李添進先行借貸50萬元所興建，嗣再以系爭
    房地向土地銀行大甲分行抵押貸得50萬元由李添進取回，日
    後該貸款本息則由伊負責清償，是系爭房屋實係由伊出資所
    興建，如何與上訴人成立借名登記契約？縱若伊就系爭房地
    有成立借名登記契約，亦係與李添進，而非與上訴人。(二)
    退步言之，縱認兩造於73年間曾就系爭房地成立借名登記契
    約，惟，因當時上訴人未具自耕能力，依當時土地法第30條
    規定，並無承受農地及農舍之資格，且當時農業發展條例第
    30條亦禁止將農地移轉為共有，故該借名登記契約係以不能
    之給付為契約標的，依民法第246條第1項前段之規定，應屬
    無效，自不能因日後法律刪除相關限制，而使無效之借名登
    記契約成為有效。至上訴人雖辯稱仍可以另約定「俟將來法
    令限制解除後再行移轉登記」之方式成立借名登記契約，惟
    ，參照最高法院87年台上字第2289號、88年台上字第1931號
    民事判決，此約定事由須「明白約定或具體約定」，惟，上
    訴人並未舉證證明兩造明白定或具體約定「俟將來法令限制
    解除後再行移轉登記」。(三)至84年12月12日之分家協議，
    其緣由係兩造之母李陳玉向伊表示，因李添進生前即贈與系
    爭土地予伊，卻未贈與不動產予上訴人，致上訴人對此常表
    不滿，故若伊願將系爭房地1/2移轉登記予上訴人，李陳玉
    亦願將其名下489-5號、489-6號兩棟房地由兩造各分得1棟
    云云，此提議使伊無異以系爭房地1/2之產權換得價值較高
    之中山路旁之房屋一棟，明顯對伊有利，伊乃同意。於84年
    12月12日，經抽籤後，由上訴人取得489-6號房地及系爭房
    屋之右側房地，由伊取得489-5號房地及系爭房屋之左側房
    地，是伊及李陳玉各負有契約之給付義務。由此以觀，伊將
    系爭房地1/2所有權移轉予上訴人之前提為李陳玉同時亦須
    將489-5號房地所有權移轉予伊，二者之間具有對待給付之
    關係，是於李陳玉未履行前述對待給付前，伊自得拒絕上訴
    人本件之請求。又縱若認兩造間原有借名登記契約，嗣亦經
    上開分產契約所取代等語，資為抗辯。
三、原審法院審理後，斟酌兩造之主張及攻擊防禦方法之結果，
    認上訴人所主張之兩造間借名登記契約已為之後另行約定之
    分產契約所取代，且因分產情事今已明顯變更，故上訴人為
    本件之請求，並無理由，應予駁回。而為上訴人敗訴之判決
    。上訴人不服，提起上訴，聲明求為判決：(一)原判決廢棄
    。(二)被上訴人應將坐落台中市○○區○○段下湳子小段38
    2地號土地，及其上329建號即門牌號碼為臺中市○○區○○
    路507巷15號建物應有部分各1/2移轉登記予上訴人。(三)第
    一、二審訴訟費用由被上訴人負擔。被上訴人則答辯聲明求
    為判決：(一)上訴駁回。(二)上訴費用由上訴人負擔。
四、兩造於原審100年6月23日經承審法官試行整理並簡化爭點，
    確認兩造不爭執之事項如下：
(一)兩造為兄弟關係。兩造之父李添進於73年10月13日將系爭土
    地以贈與為原因移轉登記至被上訴人名下。
(二)嗣李添進於74年間興建系爭房屋，並於75年2月18日第一次
    登記在被上訴人名下。系爭房屋格局為一樓室內無隔間，二
    樓以上為左、右兩棟雙併各有獨自出入口。
(三)84年12月12日，由兩造於系爭房屋一樓內部以磚造牆區隔為
    二，上訴人管理使用面對房屋正面之右棟，被上訴人管理使
    用分得左棟。系爭房屋原有二個電錶，即一樓使用一個電錶
    及二樓以上使用之一個電錶，改由上訴人右棟使用原二樓電
    錶，被上訴人左棟則使用原一樓電錶。上訴人右棟使用之水
    、電費均由上訴人藉由其配偶陳芳玲於第一銀行之帳戶自動
    轉帳繳納，房屋稅則經由兩造之母親李陳玉將稅單轉交予上
    訴人，由上訴人繳納半數。
五、本院得心證之理由
(一)證人即兩造之母李陳玉於原審審理時經承審法官諭知依民事
    訴訟法第307條之規定其為兩造之母而得拒絕證言後，仍表
    示願意作證，而於具結後證稱：「（法官問：系爭中山路50
    7巷15號建物及土地當初是誰出錢取得興建，之後如何分配
    使用？）這處房地包括土地與建物都是我先生出錢買入及興
    建的，沒有用到兩造的錢，那時候兩造還沒有成家立業賺錢
    ，當時原告【按即上訴人，下同】去當兵，被告【按即被上
    訴人，下同】在家中還沒有當兵，當時因為原告去當兵無法
    登記在他的名下，所以就把這處房地登記在被告名下，但是
    實際上是要給他們一人一半的意思。……84年12月間有發生
    分家產的事情，當時我在神明廳作二支籤，第1支籤為中山
    路489-6號與系爭15號右側房地，第2支籤為中山路489之5號
    與系爭15號左側房地，並且讓原告先抽籤，因為他比較大，
    原告抽中第1支籤，所以他分到中山路489-6號與系爭15號右
    側房地，原告抽完籤以後，還要求我把手中的另外1支籤給
    他看是否正確。因此原告就居住使用489-6號，以及使用系
    爭15號右側房地，做為放置農機使用。被告就搬到系爭15號
    左側房地居住。被告本來是跟我住在489-5號。目前我自己
    住在489-5號。489-5號、489-6號，雖然有經過上述分家產
    的事，但是一直都登記在我的名下，沒有過戶給兩造。我想
    要自己保留489-5號房地，因為也有子女會拋棄父母的，我
    自己要有一個地方睡覺居住。本案糾紛我是認為這個中山路
    489-6號五層樓透天房地比較有價值，所以這戶當成一份，
    另外系爭15號左右兩側房地全部為一份，讓兩造各自挑一份
    ，調解的時候被告有說要讓原告先選擇一份，但是原告不肯
    。（法官問：被告目前有無使用489-5號房地？）沒有，只
    有我自己在使用。（法官問：489-5號你目前自己使用的房
    地，日後有無規劃要如何分配給子女？）我要是百歲年老以
    後，由子孫自己處理，我在世的時候自己不留一間怎麼可以
    。我手背手心都是肉，不會去偏袒任何一方。（法官問：系
    爭489-6號房地與系爭15號農舍何者價值為高？）當然是489
    -6號比較有價值，這個不識字的人看也知道。（原告訴訟代
    理人：84年分家之後被告有無去489-5號房地居住？住多久
    ？被告現在還可以進去嗎？）分家之前我是住在489-5號2樓
    ，原告住在489-5號3樓，被告住在489-6號3樓，1樓部分是
    兩造一起在從事修理農機機械的工作。抽籤分產後原告就搬
    過去他抽到的489-6，被告是搬回去系爭15號農舍左側房地
    居住，剩下我自己使用489-5號房地」等語明確（參見原審
    卷第121、122頁）。按證人為兩造之母，立場客觀公正，且
    兩造亦未質疑其有所偏頗，是其所言足堪採信。
(二)依李陳玉上開證詞可知，系爭土地及地上農舍，原為兩造之
    父出資購入及興建，原意確為贈與兩造各 1/2應有部分之所
    有權，因當時僅被上訴人具有自耕農身分，故先將全部產權
    登記在被上訴人名下，就此而論，上訴人就其受贈之系爭房
    地 1/2應有部分，確有借名登記於被上訴人名下之意思。然
    而，嗣於84年12月間，兩造業於其等之母李陳玉主持下成立
    分產契約，就登記於被上訴人名下之系爭房地及李陳玉所有
    之台中市○○區○○路489-5、489-6號房屋，依抽籤結果約
    定：由上訴人分得系爭房地右棟與489-6號房地產權；被上
    訴人則分得系爭房地左棟及489-5號房地產權。嗣兩造即依
    上開分產約定，由上訴人自原居住之489-5號遷入被上訴人
    所居住之489-6號，被上訴人則遷至系爭房地左棟居住。故
    兩造前述借名登記之法律關係，已為之後新生之分產契約所
    取代，且其間已無借名登記之法律關係存在，上訴人仍執已
    被取代之借名登記之法律關係主張其已終止該借名登記契約
    ，進而請求被上訴人移轉系爭房地1/2之應有部分予其，自
    非有理。
(三)又上開分產契約，應係兩造與兩造之母李陳玉間成立之三方
    契約，即李陳玉將其名下489-6、489-5號房地，分別贈與上
    訴人、被上訴人，並以被上訴人獲贈取得該489-5號房地產
    權，為被上訴人應將系爭房地1/2之所有權移轉予上訴人之
    前提。如此，就原屬兩造之父李添進所有系爭房地及兩造之
    母李陳玉所有489-6、489-5號房地，合併使兩造各取得1/2
    ，亦與一般父母就財產之分配，習於以二人所有財產一同分
    配予子女之常情相符。至上訴人固辯稱就489-5、489-6號房
    地，抽籤僅係決定使用權、而非所有權（產權）云云，惟，
    若果如此，則俟李陳玉百年後，豈非需就該2筆房地之所有
    權再為分配，使其繼承人再起爭執，而若分配結果與實際使
    用情形不符，爭執勢必益加劇烈，尤其兩造均不諱言上開84
    年12月12日之分產係因兩造意見不合而決定分家，則相關當
    事人豈有不一併解決該2筆房地之所有權歸屬、徒埋糾紛伏
    筆以待將來李陳玉百年後由包括彼此已生齟齬之兩造在內之
    諸繼承人（上訴人稱兩造另有4名妹妹）解決之理？是上訴
    人此部分所辯，當非該分產契約訂立之本旨，應非可採。又
    觀諸上開分產契約自84年間訂立後，迄今已歷時十餘年，李
    陳玉迄未將489-6、489-5號房地移轉登記予兩造，且表明其
    保留名下房地係為使在世時有可棲身之處，復衡以一般父母
    縱生前即決定分產予子女，然為免子孫不孝而使己身難以養
    老，多有想方設法使產權俟己身百年後始確定移轉者，則可
    見李陳玉就其名下489-6、489-5號房地對兩造所為之贈與，
    應係所謂之「死因贈與」，即係以贈與人之死亡而發生效力
    ，並以受贈人於贈與人死亡時仍生存為停止條件之贈與（最
    高法院95年度台上字第817號判決意旨參照），則本件贈與
    之贈與人既尚生存，受贈人即兩造自不得請求贈與人履行其
    贈與契約，即不得請求其將489-6、489-5號房地移轉登記予
    自己。從而，被上訴人既尚未獲贈取得489-5號房地產權，
    則被上訴人應將系爭房地1/2之所有權移轉予上訴人之前提
    尚未成就，被上訴人自無須依此三方之分產契約，將系爭房
    地1/2所有權移轉予上訴人。
(四)至兩造調解及訴訟中，李陳玉固表示其可於生前先將 489-6
    號房地先移轉登記予兩造之一，與被上訴人名下之系爭房地
    各為乙份，讓兩造各挑乙份，其現居之 489-5號房地則於其
    在世時仍保留於其名下以為其棲身之所，其死後由子孫自己
    處理，其不會偏袒任何一方云云，被上訴人亦表示可讓上訴
    人就該二份房地（489-6號房地、系爭房地）先選擇乙份，
    惟，此似僅為李陳玉為求兩造訟爭消弭所提出之建議方案，
    被上訴人則表示接受，而李陳玉既未表示不再願將489-5、4
    89-6號房地移轉予兩造，復表示不會偏袒任何一方，則其似
    應無以上開建議方案之表示撤銷上開分別對兩造所為之贈與
    之意。又上訴人既表示不願接受該建議方案，則該方案當未
    發生取代上開分產契約之效果。再按被繼承人生前有將其所
    有財產為贈與之權，如被繼承人與受贈人成立不動產之贈與
    契約後，尚未為移轉登記，而被繼承人即已死亡，則被繼承
    人就該不動產仍有所有之權利，並負為移轉登記使受贈人取
    得所有權，俾贈與發生效力之義務，而被繼承人此項財產上
    之權利義務，於繼承開始時應由繼承人承受（最高法院51年
    台上字第2664號判例意旨參照），是上開分產契約既尚存在
    ，則其中所涉贈與之贈與人將來百年後，贈與人所負移轉登
    記使受贈人取得所有權，俾贈與發生效力之義務，自即由其
    繼承人繼承。從而，至斯時，受贈人自即得請求贈與人之繼
    承人移轉贈與標的物之所有權（因受贈人亦為繼承人之一，
    兼為契約之權利及義務人二種身分，故其以其餘繼承人為對
    造而依贈與關係請求移轉贈與標的物之所有權應可准許，司
    法院81年6月11日廳民一字第0528號函參照）。而被上訴
    人獲贈取得489-5號房地產權後，其應將系爭房地1/2之所有
    權移轉予上訴人之前提即隨之成就，上訴人自即得據以請求
    ，併予敘明。
六、綜上所述，兩造間借名登記之法律關係，已為之後新生之分
    產契約所取代，上訴人仍執該已被取代之借名登記之法律關
    係經其終止為由，請求被上訴人移轉系爭房地1/2之應有部
    分予其，洵非正當，不應准許。又被上訴人依該分產契約而
    應將系爭房地1/2之所有權移轉予上訴人之前提尚未成就，
    是被上訴人亦暫無須依該分產契約，將系爭房地1/2所有權
    移轉予上訴人。原審法院因而為上訴人敗訴之判決，駁回上
    訴人之訴，所持之理由雖略有不同，結果則無二致，仍應予
    維持。上訴意旨仍執陳詞，指摘原判決不當，聲明求予廢棄
    改判，為無理由，應予駁回。
七、本件事證已臻明確，兩造其餘主張及攻擊防禦方法，就判決
    結果已不生影響，故不予一一論列。
八、據上論結，本件上訴為無理由，爰依民事訴訟法第449條第2
    項、第1項、第78條，判決如主文。
中    華    民    國   100    年    11    月    1     日
                民事第三庭    審判長法  官  陳照德
                                    法  官  楊熾光
                                    法  官  朱  樑
以上正本係照原本作成。
不得上訴。
                                    書記官  曾煜智
中    華    民    國   100    年    11    月    1     日
                                                      Ａ